最　高　行　政　法　院　判　決　　　　　　　　　九十一年度判字第二二○○號
　　上　訴　人　乙○○
　　訴訟代理人　溫三郎　律師
　　被 上訴 人　財政部臺灣省南區國稅局
　　代　表　人　甲○○
右當事人間因綜合所得稅事件，上訴人對於中華民國九十年九月五日高雄高等行政法
院八十九年度訴字第三三○號判決，提起上訴，本院判決如左：
　　主  文
上訴駁回。
上訴審訴訟費用由上訴人負擔。
　　理  由
本件上訴人主張：一、被上訴人以其辦理民國（下同）八十五年度綜合所得稅結算申
報時，漏報營利及利息所得計新台幣（下同）九百六十萬九千二百七十三元，案經被
上訴人依查得資料查獲上訴人、訴外人陳玲玉及彭明忠等三人於八十四年二月間共借
款五千三百萬元給訴外人柯俊良，其中上訴人債權為三千萬元，約定借款期間自八十
四年二月十三日至同年四月十三日止，約定利息為月息二分半，遲延利息為每百元日
息五分，違約金為每百元日息一角；後因柯俊良財務發生困難無法償還所欠本金利息
，為清償債務，遂與訴外人陳奇森及郭榮豐於八十五年九月四日簽約出售抵押物即坐
落臺南市安南區○○○段四六七號土地，為使上訴人等三人撤銷該筆土地查封，由郭
榮豐先行代為支付九百五十九萬九千九百九十九元予上訴人，四百十五萬九千九百九
十九元予彭明忠及三百十九萬七千零二元予陳玲玉，並以上訴人自述所收取九百五十
九萬九千九百九十九元係受柯俊良積欠八十四年五月至八十五年八月共十六個月之利
息，初查遂核定上訴人八十五年度利息所得九百五十九萬九千九百九十九元。漏報課
稅所得額九百四十五萬二千六百零八元，逃漏所得稅三百十九萬零一百三十元，除核
定補徵稅款外，並處以前揭漏稅額○．五倍之罰鍰一百五十九萬五千元。惟按系爭所
得九百五十九萬九千九百九十九元，係債務人柯俊良因屆期未支付本金及利息而支付
上訴人之違約金（具有損害賠償性質），而非利息，且上訴人雖於八十五年間受償，
惟該筆債權本應於八十四年四月十三日清償，自應分為兩個年度計算。二、本件柯俊
良向上訴人借款三千萬元，存續期間自八十四年二月十三日至八十四年四月十三日，
清償日期八十四年四月十三日，利息依照各個契約約定，遲延利息每百元日息五分，
違約金每百元日息一角等情，已登記於土地登記簿可稽，以收付實現原則，即應按各
個年度之利息所得，併課其當年度之綜合所得稅，原判決將前開所得，全部併入八十
五年度課徵綜合所得稅，不無判決違背法令。三、按所得稅法第十四條關於所得額之
分類，其第九類明定必須減除成本及必要費用，自應翔實查明予以減除，始屬適法。
又財政部六十二年五月十四日（六三）台財稅第三三五三九號函釋規定，亦以所得淨
額為計課準據。是凡損害賠償金，除法律另有規定或契約另有訂定外，如屬填補債權
人之損害者，免課綜合所得稅。債權人未受有損害者，始為所得稅法第十四條第九類
之其他所得，併予計課綜合所得稅。（鈞院七十三年度判字第一二五七號判決參照）
。柯俊良與上訴人約定之「利息」，僅自八十四年二月十三日至同年四月十三日止，
八十四年四月十三日後則屬「遲延利息」及「違約金」之性質，而「遲延利息」既與
「利息」同列，且「遲延利息」計息較「利息」為高，顯屬損害賠償之性質，至於「
違約金」，依民法第二百五十條之規定，當事人得約定償務人於債務不履行時，應支
付違約金，除當事人另有訂定外，視為因不履行而生損害之賠償總額；其約定如債務
人不於適當時期或不依適當方法履行債務時，即須支付違約金者，債權人除得請求履
行外，違約金視為因不於適當時期或不依適當方法履行債務所生損害之賠債總額。依
前揭鈞院判決意旨，應免課綜合所得稅，原判決未察，有適用法令錯誤情事。四、原
判決所指「確定判決之既判力，固以訴訟標的經表現於主文判斷之事項為限，判決理
由並無既判力，但法院於判決理由中，就訴訟標的以外當事人主張之重要爭點，本於
當事人辯論之結果，已為判斷時，」，係指當事人同一之情形，若訴訟當事人並非同
一，則不在此限。本件訴訟之當事人係上訴人與財政部臺灣省南區國稅局，而前民事
訴訟程序之當事人則為上訴人、陳玲玉、彭明忠與陳奇森、郭榮豐，故當事人顯然不
同。五、按確定判決之既判力，除法律另有規定外，以訴訟標的經表現於主文判斷之
事項為限，判決理由中之其他法律或事實上之判斷，並無既判力，判決理由中就某事
實上判斷，於另案仍非不得對之再為爭執。六、依上訴人在原審提出新訴訟資料，柯
俊良給付上訴人、彭明忠及陳玲玉三人之一千六百九十九萬元部分，究係利息或違約
金，仍非無疑義，為此，請廢棄原判決，並撤銷復查決定及訴願決定等語。
被上訴人則以：壹、本稅部分：一、上訴人與訴外人陳奇森及郭榮豐於八十五年九月
四日簽約出售抵押物坐落臺南市安南區○○○段四六七地號土地，為使上訴人等三人
撤銷該筆查封，由郭榮豐先行代為支付九百五十九萬九千九百九十九元予上訴人，四
百十五萬九千九百九十九元予彭明忠及三百十九萬七千零二元予陳玲玉，並依據臺南
地院民事判決所載，上訴人自陳郭榮豐所支付金額共一千六百九十六萬元係經由債務
人柯俊良與上訴人等三位債權人達成協議同意先行受償債務人柯俊良積欠自八十四年
五月起至八十五年八月止共計十六個月，以本金五千三百萬元按月息二分（縮減利率
）計算之利息計一千六百九十六萬元作為撤銷強制執行之條件，由上訴人取得金額九
百五十九萬九千九百九十九元，彭明忠取得金額四百十五萬九千九百九十九元及陳玲
玉取得金額三百十九萬七千零二元（三人合計金額一千六百九十五萬七千元，雖與計
算之利息差額三千元，惟並無不利於上訴人）且其三人均於法院中坦承收取上開金額
之事實，以上有不動產買賣契約書及臺南地院八十六年度自字第四一一號刑事判決暨
八十五年度重訴字第三八○號民事判決附卷可稽，被上訴人據以核定上訴人利息所得
九百五十九萬九千九百九十九元並無不合。依前述民事判決，上訴人坦承取得九百五
十九萬九千九百九十九元，係屬利息所得，雙方並訂有「利息補貼憑據」之協議，而
上訴人雖主張債務人柯俊良事後向被上訴人陳明系爭款項為違約金乙節，惟柯俊良及
上訴人均無法對其在法院自承該款項為利息乙事作合理之說明，是上訴人所稱難以採
信。又上訴人係於本年度取得該筆利息，依收付實現課稅原則，被上訴人併課上訴人
本年度綜合所得稅並無違誤，而上訴人主張向農會借款貸予柯俊良，仍須負擔借款利
息，應予扣除乙事，按該向農會借款與上訴人貸款與債務人，核為兩個不同之借貸行
為，法無明定，得為相互扣抵，且依所得稅法第十四條第四類規定，利息收入並無減
除成本及必要費用之相關規定，上訴人主張核不足採。二、本件經調閱臺灣臺南地方
法院八十五年重訴字第三八○號及臺灣高等法院臺南分院八十七年度重上字第八十七
號民事案卷引述相關筆錄及同地院八十六年度自字第四一一號及臺南高分院八十七年
上易字第一五九六號刑事案卷相關筆錄，上訴人及本案關係人於民、刑庭訊時均陳述
系爭款項為柯俊良償還其借款期間之利息，是被上訴人據以核定利息所得，並無不合
。貳、罰鍰部分：上訴人於本年度既有利息所得九百五十九萬九千九百九十九元，並
於法院自承收取上開金額不諱，是上訴人於本年度取有該筆利息所得，卻於辦理本年
度綜合所得稅結算申報時，漏未申報，違章事證明確，經核定有漏報課稅所得額九百
四十五萬二千六百零八元（核非屬已填報扣免繳憑單之所得），漏稅額三百十九萬零
一百三十元，被上訴人依法處以所漏稅額○．五倍之罰鍰一百五十九萬五千元並無違
誤等語，作為抗辯。
原審斟酌全辯論意旨及調查證據之結果，以：壹、關於本稅部分：一、上訴人主張系
爭款項係違約金部分：按「個人之綜合所得總額，以其全年左列各類所得合併計算之
。．．．第四類：利息所得：凡公債、公司債、金融債券、各種短期票券、存款及其
他貸出款項利息之所得．．．。」為行為時所得稅法第十四條第一項第四類所規定。
經查，本件債務人柯俊良無法償還所欠本金及利息，遂由上訴人及其他債權人查封系
爭抵押物。柯俊良為解決債務，經由債權人同意簽約出售系爭抵押物予訴外人陳奇森
及郭榮豐，由郭榮豐支付一千六百九十六萬元予上訴人及其他債權人，並約定由上訴
人等三人先行撤銷查封系爭抵押物，惟抵押權人萬通銀行為行使該筆土地之抵押權，
而向執行法院聲請強制執行，致使該筆買賣未能成立，上訴人等三人並提起民事訴訟
。而上訴人於法院自承郭榮豐所支付金額共一千六百九十六萬元，係經由柯俊良與上
訴人等三人達成協議，同意先行受償柯俊良積欠自八十四年五月起至八十五年八月止
共計十六個月，以本金五千三百萬元按月息二分（縮減利率）計算之「利息」計一千
六百九十六萬元，作為撤銷強制執行之條件，由上訴人取得其中之九百五十九萬九千
九百九十九元。上訴人主張取得系爭之九百五十九萬九千九百九十九元係「違約金」
。惟上訴人於法院自承訴外人郭榮豐所支付金額，同意先行受償柯俊良積欠之「利息
」，雙方並訂有「利息補貼憑據」之協議，此有臺灣臺南地方法院八十五年度重訴字
第三八○號民事判決書暨該「利息補貼憑據」等影本附原處分卷可稽；並由民事法院
為判斷詳載於判決理由內。則民事法院就該爭點所為之判斷，本於誠實信用原則及避
免紛爭之反覆發生，上訴人於本件訴訟中所為與此相反之主張，自應受拘束。另參以
柯俊良亦為相同之陳述。上訴人主張系爭款項係違約金，實不足採。被上訴人乃據以
核定上訴人利息所得九百五十九萬九千九百九十九元，並無不合。再者，法院所確定
之事實，皆係過去之歷史事實，為確保裁判之客觀性及公正性，事實之確定即非單純
法院主觀之認識，須依「證據法則」作合理客觀之認定。法院就舉證責任分配法則以
及心證程度，於稅務訴訟中，要非不得與民事訴訟相同。被上訴人所舉出系爭「不動
產買賣契約書」影本、「臺南地院八十五年重訴字第三八○號卷宗引述之相關筆錄」
及「臺南高分院八十七年度重上字第八十七號民事卷宗引述相關筆錄」等證據，對待
證事實即系爭款項並非為「違約金」，已達概然之確實之心證程度。至證人陳玲玉到
院於準備程序中結證：「．．．因為他（柯俊良）有十八個月的利息沒有付，所以才
向法官說是利息，事實上一千多萬元我們三人（上訴人等三人）是按成數來分違約金
，柯俊良是要求我們不要收了利息又要收違約金，我們三人後來才同意二分的違約金
，利息還有其他的違約金都不要了。因為當時是為了讓法官簡單明瞭案情，才說那是
利息．．．。」等情，與前揭被上訴人之主張與證據，雖有未合，於形式上有利於上
訴人。惟證人陳玲玉與上訴人利害與共，且亦自陳其曾就被上訴人對其利息所得之課
稅處分不服，但因申請復查逾期而作罷乙節在卷，實難期其證詞客觀、公正。二、上
訴人主張原課稅處分違反實質課稅主義與收付實現原則部分：所得稅法第十四條第一
項第四類中，利息收入並無減除成本及必要費用之相關規定，似與「收入與費用配合
原則」有違。所得稅法第二條第一項規定：「凡有中華民國來源所得之個人，應就其
中華民國來源之所得，依本法規定，課徵綜合所得稅。」以觀，基於租稅法律主義，
課徵租稅之減項要件，須法有明文。司法院釋字第二一○號解釋理由書中，亦認：「
按人民有依法律納稅之義務，為憲法第十九條所明定，所謂依法律納稅，兼指納稅及
免稅之範圍，均應依法律之明文。．．．」是以，人民於情理上縱認個人綜合所得稅
中有關「利息收入」部分應減除其「成本及必要費用」，惟此純屬立法形成自由之裁
量範疇。經查，上訴人主張在此十九個月中已付給臺南市農會利息計四百七十五萬元
，另上訴人再借款繳息部分有四十萬元，合計上訴人支付利息五百十五萬元，此部分
上訴人顯未實現收付，因此退步言之，縱認柯員支付之上開款項為利息，亦應扣除上
訴人已支出之利息，始符合「收付實現原則」云云。惟所謂收付實現原則，乃會計學
上，用以決定何時認列收付之指導原則。其中收益部分之認列前提，乃必須同時符合
兩個要件：１、賺取收益之法律行為已全部或大部分完成。２、業已收到現金，或已
對該筆現金具有請求權。而所謂實質課稅原則，即稅捐之課徵，就課稅主體而言，如
其真實課稅主體可以辨明，則無論名義上之納稅義務人為何，均應以該真實課稅主體
為納稅義務人。就稅捐客體而言，如課稅客體業已具體存在，則不論該稅捐客體之存
在是否適法，均應對之課稅，此即「實質課稅原則」。依據上訴人前揭起訴主張之意
旨，上訴人在十九個月內已支付臺南市農會利息五百十五萬元，此部分上訴人主張其
收益尚未實現。然而，上訴人與柯員間借貸行為既已成立，且業已收取該筆系爭利息
所得，觀乎上開「收付實現原則」之要件說明，上訴人恐有誤解。上訴人主張，縱認
柯員支付之上開款項為利息，亦應扣除上訴人已支出之利息，始符合「收付實現原則
」乙節。上訴人此節之論述與「收付實現原則」並無關連，而應為「收入與費用配合
原則」。查所得稅法第十四條第一項第四類中，利息收入既無減除成本及必要費用之
相關明文規定，基於租稅法律主義，被上訴人對於上訴人已支付利息收入之成本及必
要費用五百十五萬元，未予減除，洵屬有據。貳、關於罰鍰部分：按「納稅義務人應
於每年二月二十日起至三月底止，填具結算申報書，向該管稽徵機關，申報其上一年
度內構成綜合所得總額或營利事業收入總額之項目及數額，以及有關減免、扣除之事
實，並應依其全年應納稅額減除暫繳稅額及尚未抵繳之扣繳稅額，計算其應納之結算
稅額，於申報前自行繳納。」又「納稅義務人已依本法規定辦理結算申報，但對依本
法規定應申報課稅之所得額有漏報或短報情事者，處以所漏稅額兩倍以下之罰鍰。」
分別為行為時所得稅法第七十一條第一項前段及第一百十條第一項所明定。上訴人主
張系爭款項係違約金，為無理由，既如前述。則經被上訴人核定有漏報課稅所得額九
百四十五萬二千六百零八元，漏稅額三百十九萬零一百三十元，被上訴人依上開規定
處以所漏稅額○．五倍之罰鍰一百五十九萬五千元，要無不合。從而，訴願決定予以
維持，亦無不合，據以駁回上訴人在原審之訴，經核尚無違誤。上訴意旨除執陳詞指
摘外並以柯俊良與上訴人約定之利息，僅自八十九年二月十三日至同年四月十三日止
，其後部分應認為遲延利息及違約金，具損害賠償之性質，不能認列利息云云，惟查
上訴人既於臺灣臺南地方法院八十五年度重訴字第三八○號民事案件審理中自承郭榮
豐既支付之一千六百九十六萬元整，係經由柯俊良與上訴人等三人之協議，先行受償
積欠之利息，堪信為真實，上訴人事後為相異之主張，尚非可採。本件上訴難認為有
理由，應予駁回。
據上論結，本件上訴為無理由，爰依行政訴訟法第二百五十五條第一項、第九十八條
第三項前段，判決如主文。
中　　華　　民　　國　　九十一　　　年　　　十二　　　月　　　　五　　　日
                    最 高 行 政 法 院  第 三 庭
                                審 判 長 法  官　　　葉　振　權
                                         法  官      林　家　惠
                                         法  官　　　吳　錦　龍
                                         法  官　　　劉　鑫　楨
                                         法  官　　　吳　明　鴻
右  正  本  證  明  與  原  本  無  異
　　　　　　　　　　　　　　　　　　　　 法院書記官　莊　俊　亨
中　　華　　民　　國　　九十一　　　年　　　十二　　　月　　　六　　　　日
